臺灣高等法院刑事裁定
110年度毒抗字第434號
抗  告  人
即  被  告  賴昱綸




上列抗告人即被告因違反毒品危害防制條例案件，不服臺灣新北
地方法院110年度毒聲字第494號，中華民國110年2月19日裁定（
聲請案號：臺灣新北地方檢察署110年度聲觀字第373號），提起
抗告，本院裁定如下：
    主  文
抗告駁回。
    理  由
一、原裁定意旨略以：抗告人即被告甲○○（下稱被告）基於施用
    第二級毒品之犯意，於民國109年8月3日11時44分許為警採
    尿時回溯96小時內某時，在不詳地點，以不詳方式施用第二
    級毒品甲基安非他命1次之犯行。被告否認犯行，然其尿液
    經送鑑定，確呈甲基安非他命陽性反應，被告上開施用第二
    級毒品之犯行堪予認定。又被告前因施用毒品案件，經送觀
    察、勒戒於99年12月7日執行完畢釋放，3年後再犯本件施用
    第二級毒品之犯行，檢察官依職權聲請觀察、勒戒於法有據
    ，爰依毒品危害防制條例第20條第1項、第3項等規定，裁定
    被告應送勒戒處所觀察、勒戒等語。
二、抗告意旨略以：被告已於99年間進行觀察、勒戒，執行完畢
    後亦屢犯施用第二級毒品犯行，又於108年間因施用第二級
    毒品案件經法院判處有期徒刑6月，迄今未超過3年，檢察官
    應逕予起訴而非聲請觀察、勒戒，請撤銷原裁定等語。
三、按犯毒品危害防制條例第10條之罪者，檢察官應聲請法院裁
    定，或少年法院（地方法院少年法庭）應先裁定，令被告或
    少年入勒戒處所觀察、勒戒，其期間不得逾2月，毒品危害
    防制條例第20條第1項定有明文。次按毒品危害防制條例第2
    0條第3項規定，犯第10條之罪於觀察、勒戒或強制戒治執行
    完畢釋放後，3年後再犯第10條之罪者，適用本條前2項之規
    定，因：㈠、87年5月20日毒品條例公布施行後之刑事政策，
    對於施用毒品者，已揚棄純粹的犯罪觀，雖強調「除刑不除
    罪」之理念，認為施用毒品者具有「病患性犯人」之特質，
    惟囿於當時戒治及醫療體系均不完整、專業人員欠缺且戒毒
    知識尚有不足，社會大眾仍視施用毒品者為「犯人」而非「
    病患」，暨相關戒毒及事後之追蹤、輔導配套措施亦不完備
    ，其刑事政策明顯將施用毒品者偏向「犯人」身分處理，導
    致監獄人滿為患，且施用毒品人口不減反增。為此，戒毒政
    策不得不改弦易轍，開始正視施用毒品者實屬「病患」之特
    質。先於97年新增毒品條例第24條附命完成戒癮治療緩起訴
    制度，確立「附命完成戒癮治療緩起訴處分」及「觀察、勒
    戒或強制戒治」雙軌治療模式。本次修正之毒品條例第20條
    第3項及第23條第2項，雖僅將原條文之再犯期間由「5年」
    改為「3年」，惟鑑於將施用毒品者監禁於監獄內，僅能短
    期間防止其接觸毒品，因慣用毒品產生之「心癮」根本無法
    根除，並慮及毒品條例施行多年累積之戒毒經驗及實效，暨
    逐步擴充之醫療、戒癮機構、專業人力、社區支援系統等資
    源，尤以本次毒品條例第24條修正，擴大檢察官對施用毒品
    者附條件緩起訴處分之範圍，使其能視個案具體情形給予適
    當多元社區處遇。本次修正後對於施用毒品者之思維，自應
    與時俱進，擺脫以往側重於「犯人」身分之處罰，著重其為
    「病患」之特質，並以「治療」疾病為出發點，重新評價前
    揭所謂「3年後再犯」之意義。㈡、毒品戒除不易，須經長期
    且持續之治療，施用毒品者既被視為「病患性犯人」，最佳
    處遇方式即為治療。對於施用毒品者之治療方式，有機構外
    之處遇（如自行赴醫院戒癮、附命完成戒癮治療緩起訴處分
    等），或機構內之觀察、勒戒或強制戒治；至對施用毒品者
    科以刑罰，無非在運用刑罰之一般預防功能以嚇阻毒品之施
    用。監獄為執行場所而非戒癮專責機構，針對施用毒品者及
    其再犯之特性，法務部於106年12月5日頒訂之「科學實證之
    毒品犯處遇模式計畫」，目的即是積極引進地區醫療體系之
    協助，提供毒癮戒治，落實社區追蹤輔導及治療之銜接，俾
    修復創傷、預防再犯。惟刑罰因涉及人身自由之基本權，故
    於施用毒品初犯時皆以傳統之機構外或機構內處遇方式治療
    ，如再施用毒品時，始科以刑事責任。而當刑罰處遇仍不能
    有效幫助施用毒品者改善惡習時，即表示無法以此方式發揮
    治療效果，若繼續施以刑罰只具懲罰功能，不僅無法戒除毒
    癮，更漸趨與社區隔離，有礙其復歸社會。基於憲法應保障
    人民之生存權，及根據每個國民生存照顧需要提供基本給付
    之理念，為協助施用毒品者戒除毒癮復歸社會，對於經監獄
    監禁處遇後仍再犯之施用毒品者，更應恢復以機構內、外之
    治療協助其戒除毒癮。此即本次修正毒品條例第20條第3項
    關於施用毒品者所謂「3年後再犯」係何所指之立法真諦。
    除檢察官優先適用第24條命附條件緩起訴處分處遇（不論幾
    犯，亦無年限）外，對於施用毒品初犯者，應適用第20條第
    1項、第2項為機構內之觀察、勒戒或強制戒治；若於上開機
    構內處遇執行完畢釋放後，於「3年內再犯」者，依第23條
    第2項規定，應依法追訴；倘於「3年後再犯」自應再回歸到
    傳統醫療體系機構內重為觀察、勒戒或強制戒治之治療。是
    對於戒除毒癮不易者，唯有以機構內、外處遇及刑事制裁等
    方式交替運用，以期能控制或改善其至完全戒除毒癮。是以
    對於毒品條例第20條第3項及第23條第2項所謂「3年後（內
    ）再犯」，自應跳脫以往窠臼，以「3年」為期，建立「定
    期治療」之模式。其規定中所謂「3年後再犯」，只要本次
    再犯（不論修正施行前、後）距最近1次觀察、勒戒或強制
    戒治執行完畢釋放，已逾3年者，即該當之，不因其間有無
    犯第10條之罪經起訴、判刑或執行而受影響（最高法院109
    年度台上大字第3826號裁定參照）。又按毒品危害防制條例
    所規定之觀察勒戒處分，其立法意旨在幫助施用毒品者戒除
    毒癮，該處分性質非為懲戒行為人，而係為消滅行為人再次
    施用毒品之危險性，目的在戒除行為人施用毒品之身癮及心
    癮措施；觀察、勒戒係導入一療程觀念，針對行為人將來之
    危險所為預防、矯治措施之保安處分，以達教化與治療之目
    的，可謂刑罰之補充制度，從而毒品危害防制條例本身所規
    定之觀察、勒戒及強制戒治等保安處分，雖兼具自由刑之性
    質，卻有刑罰不可替代行為人反社會性格，而具社會保安功
    能之保安處分，當無因行為人之個人因素而免予執行之理。
四、經查，被告否認涉有上開犯行，然其於109年8月3日11時44
    分許為警採尿，經送台灣尖端先進生技醫藥股份有限公司以
    氣相層析質譜儀法（GC/ MS）確認檢驗結果，呈甲基安非他
    命陽性反應等情，有該公司於109年8月17日出具之濫用藥物
    檢驗報告（檢體編號：DZ00000000000號）、勘察採證同意
    書、新北市政府警察局受採集尿液檢體人姓名及檢體編號對
    照表各1份（見毒偵6446卷第8至10頁）在卷可稽，足認其有
    上開施用第二級毒品甲基安非他命之犯行。又被告前因施用
    毒品案件，經臺灣板橋地方法院（現改制為臺灣新北地方法
    院）少年法庭以99年度少調字第672號裁定送觀察、勒戒後
    ，認無繼續施用毒品之傾向，於99年12月7日執行完畢釋放
    ，並由同法院以同上案號裁定不付審理確定，有裁定書2份
    、本院被告前案紀錄表1份在卷足據。則被告本案施用第二
    級毒品甲基安非他命犯行，係距其前揭觀察、勒戒執行完畢
    釋放後「3年後再犯」，縱其曾於期間或其後多次因施用毒
    品，經起訴、判刑或執行，依前開說明，仍應依修正後毒品
    危害防制條例第20條第3項、第24條等規定，由檢察官基於
    一次性之整體規劃而重啟處遇程序，視被告個案情形，是否
    適合「觀察、勒戒或強制戒治」或給予「附命完成戒癮治療
    緩起訴處分」。從而檢察官斟酌被告個案情形，適法行使裁
    量權而提出聲請，並無違反比例原則或明顯裁量怠惰、恣意
    濫用裁量等情事。是原審裁定以被告曾受觀察、勒戒執行釋
    放後3年後，再犯本件施用毒品行為，而依檢察官聲請，裁
    定令被告入勒戒處所施以觀察、勒戒，核無違誤。抗告意旨
    恐有誤解，自不可採。
五、綜上所述，本件抗告為無理由，應予駁回。
據上論斷，依刑事訴訟法第412條，裁定如主文。
中　　華　　民　　國　　110 　年　　3 　　月　　31　　日
                  刑事第十二庭  審判長法　官  陳如玲
                                      法　官  廖建瑜
                                      法　官  蔡如惠
以上正本證明與原本無異。
不得再抗告。
                                      書記官  黃郁珊
中　　華　　民　　國　　110 　年　　3 　　月　　31　　日